【裁判字號】    91,訴,927
【裁判日期】    920306
【裁判案由】    公共危險
【裁判全文】
臺灣臺南地方法院刑事判決                          九十一年度訴字第九二七號
    公  訴  人  臺灣台南地方法院檢察署檢察官
    被      告  戊○○
    選任辯護人  黃溫信律師
                黃紹文律師
右列被告因公共危險案件，經檢察官提起公訴（九十年度偵字第六八四四號），本院
判決如左：
    主  文
戊○○無罪。
    理  由
一、公訴意旨略以：被告戊○○明知由南化山莊育樂有限公司所經營之台南縣南化鄉
    「南化山莊」前，由台灣省水土保持局於民國八十四年間所開闢之農路（位於國
    有之台南縣南化鄉○○段二０四六地號土地上）係供公眾往來之道路，亦係車輛
    進出南化山莊必經之唯一道路，因不滿南化山莊未經該地承租人丙○○之同意逕
    在該原為泥土路面之農路上鋪設柏油，而與數名不詳姓名之成年男子共同基於概
    括之犯意，連續於：(一)九十年三月十五日十二時三十分許，僱混凝土攪拌車司機
    載運混凝土至南化山莊門口，欲傾倒在道路上，以壅塞該道路使車輛無法通行，
    惟經南化山莊負責人及工作人員發現制止而不遂。(二)九十年三月二十一日下午三
    時三十分許，僱挖土機一部，夥同數不詳姓名男子，至南化山莊門口挖掘道路，
    致載運遊客自南化山莊駛出之遊覽車陷入遭毀壞之道路中，而生往來之危險。眾
    人並揚言讓南化山莊無法做生意，經南化山莊人員報警處理，仍將挖土機停放於
    路中壅塞道路，致生往來之危險，迄下午六時三十分許始離去。(三)九十年三月三
    十一日下午二時許，僱挖土機一部，夥同不詳姓名男子數人，再至南化山莊門口
    挖掘毀壞道路，挖開路面，以土石堆成一道壟起之土堤壅塞道路，在堤上種植數
    株香蕉樹苗，使車輛無法通行該道路，致生往來之危險。因認被告戊○○與不詳
    姓名之成年男子數人，共犯刑法第一百八十五條第一項之妨害公眾往來安全罪及
    同條第三項、第一項之未遂犯罪嫌。
二、按犯罪事實應依證據認定之，無證據不得推定其犯罪事實；不能證明被告犯罪者
    ，應諭知無罪之判決，刑事訴訟法第一百五十四條、第三百零一條第一項分別定
    有明文。又事實之認定，應憑證據，如未能發現相當證據，或證據不足以證明，
    自不能以推測或擬制之方法，為裁判基礎；告訴人之告訴，本以使被告受刑事訴
    追為目的，故其陳述是否與事實相符，自應調查其他證據，以資審認，苟其所為
    攻擊之詞，尚有瑕疵，則在此瑕疵未予究明以前，即不能遽採為斷罪之基礎，最
    高法院四十年臺上字第八六號、六十九年臺上字第一五三一號著有判例可資參照
    。又按刑法第一百八十五條第一項壅塞陸路致生公眾往來危險罪，係為保護公眾
    往來交通上之安全而設，故其所謂陸路，當然指可供公眾往來之陸路（即道路）
    ，若其損壞、壅塞並非供公眾往來之陸路，尚難以本罪論擬，最高法院著有七十
    五年度台上字第七０八一號、八十一年度台上字第一七五二號判決可資參照。
三、本件公訴人認被告戊○○涉犯右揭妨害公眾往來安全罪嫌，無非係以(一)前開南化
    山莊前之道路係位於國有而由證人丙○○承租之台南縣南化鄉○○段二０四六地
    號土地上，惟僅係該地號土地之一小部分，於八十四年間經台灣省水土保持局、
    台南縣政府、南化鄉公所等整修改善，有土地登記簿謄本、財政部國有財產局台
    灣南區辦事處台南分處函、台南縣玉井鄉玉井地政事務所土地複丈圖及標有工程
    計劃名稱、主管機關、合作機關、竣工日期等之工程標示牌照片三紙在卷可稽，
    證人即該地號土地承租人丙○○亦證稱：「（問？戊○○挖掘的道路通行多久？
    ）大既是四、五年前水土保持局去做河川整治時為了方便工程進行而造的臨時道
    路，後來告訴人建山莊時，就私自在該臨時道路上鋪設柏油，供其山莊出入之用
    。」等語。是該道路乃公眾往來之道路無訛。(二)被告戊○○自承先後二次僱挖土
    機挖掘該路、種植香蕉，致車輛無法進入南化山莊，核與告發人丁○○所述相符
    ；其使所僱挖土機停於路中雍塞道路、挖掘毀壞道路致遊覽車陷入無法駛離、在
    路面堆成壟起之土堤種植香蕉阻礙通行等情，有照片十張在卷可證。(三)被告戊○○雖否認欲在南化山莊前傾倒混凝土及揚言使山莊無法做生意，惟該事實業據告
    發人丁○○指述甚詳。被告辯稱：「我住左鎮，是要載混凝土去我家，混凝土司
    機先載去那裡（南化山莊門口）找我，並非要將混凝土倒在山莊前」云云，有違
    情理，不足採信，反之，告發人所述被告僱混凝土車至南化出莊門口欲傾倒混凝
    土阻礙通行等情，堪信屬實。又證人莊志明證稱：「我是小巴士司機，南化山莊
    向我公司承租小巴士，當天我開巴士送客人進去，大約是下午五點多回去的」；
    「我要開巴士回去時，路面被怪手挖壞無法通行，一輛怪手還停在馬路上，我下
    車查看，後來山莊的人將路面鋪平，我才能將車開出去」；「被挖的大小洞很多
    ，車子無法通過。有很多人在說不要讓山莊做生意，但我不知道是何人說的」等
    語。被告於前開農路供公眾通行多年，經南化山莊鋪設柏油後，始以種植香蕉為
    名開挖道路，又欲以混凝土壅塞道路，其目的顯在毀壞、壅塞道路，使無法順利
    通行進出南化山莊，而非欲在該地墾植，所辯不足採信，為其所憑論據。訊之被
    告戊○○堅詞否認右揭犯行，辯稱：附圖所示Ａ舖設柏油部分即「南化山莊」前
    之通路，並非水口農路之一部分，該通路坐落之台南縣南化鄉○○段二０四六地
    號國有土地之承租權，於七十九年已由證人丙○○以新台幣（下同）二十萬元讓
    渡與伊，且由伊管理、使用該國有耕地，告發人丁○○未經伊同意即私自在該國
    有地上舖設柏油，以供非法經之「南化山莊」通行使用，經伊數次促其回復原狀
    ，均置之不理，而該通路實係水土保持局施工之承包商施作河川整治時，為方便
    施工進行而造之臨時通路，僅供承包商私自臨時使用，並非供公眾往來通行之道
    路，另伊係維護自己耕作之權利始將柏油路面挖除，並種植香蕉，亦無公共危險
    之犯罪故意等語。
四、經查：
  (一)前開「南化山莊」前之農路即坐落台南縣南化鄉○○段第二０四六號國有土地如
    附圖所示Ａ舖設柏油部分，經本院向台南縣政府函查台南縣南化鄉○○○○路改
    善及整修工程」、「八十四年度農地重劃區○○路之整修及改善計劃」工程之施
    工範圍是否包括上開所示Ａ舖設柏油部分等情，台南縣政府先於九十一年十一月
    十五日以府農保字第０九一０一八四七五四號函覆水口農路改善及整修工程，係
    由南化鄉公所取得地主同意用地無償取得無礙後，提報由行政院農業委員會水土
    保持局核定後，由台南縣政府發包施工，於八十一年七月及八十四年六月分別由
    承包商提報開工，工程施工內容為就原有未達四公尺寬農路拓寬至四公尺及舖設
    級配路面、擋土牆、涵管設施，附圖所示Ａ舖設柏油部分並非水口農路改善及整
    修工程之施工範圍，並檢附現場照片四幀明確以藍線、黃色箭頭指標指出上開Ａ
    舖設柏油部分非該水口農路改善及整修工程之施工範圍；台南縣政府又於九十二
    年一月二十一日以府農保字第０九二０００八０四九號函覆台南縣南化鄉共施工
    「八十一年農地重劃區○○路之整修及改善計劃─水口農路改善工程」及「八十
    四年度農地重劃區○○路之整修及改善計劃─水口農路改善增辦工程」等二期工
    程，施工範圍並未包含附圖所示Ａ舖設柏油部分，上開二期工程係由南化鄉公所
    取得地主同意用地無償取得無礙後，提報由行政院農業委員會水土保持局核定後
    ，由台南縣政府發包施工，並於附件中明確指出上開二期工程之施工範圍，其中
    「八十四年度農地重劃區○○路之整修及改善計劃─水口農路改善增辦工程」之
    施工範圍為台南縣南化鄉○○段第一０六八、第一０六七之一地號土地之交界處
    ，有台南縣政府上開二份函文及檢附之現場照片四幀、附件一份在卷（詳本院卷
    第七七頁至第七九頁、第一三五頁至第一三七頁）可稽。準此，公訴人據標有工
    程計劃名稱、主管機關、合作機關、竣工日期等之工程標示牌，即遽予推認附圖
    所示Ａ舖設柏油部分為台灣省水土保持局、台南縣政府、南化鄉公所等單位施作
    台南縣南化鄉○○○○路改善及整修工程」之施工範圍，而屬供公眾往來通行之
    道路，顯有未洽。
  (二)坐落台南縣南化鄉○○段第二０四六號國有地，原由台南縣政府代管出租與證人
    丙○○耕作使用，訂有台灣省台南縣公有耕地租賃契約，嗣於八十六年間移還財
    政部國有財產局台灣南區辦事處台南分處接管，並換訂國有耕地租賃契約書在案
    ，有該分處九十一年九月二十六日台財產南三字第０九一００一五三六七號函，
    及該函檢附之原委託代管國有非公用土地收回自管換訂租約申請書、八十六年十
    月八日切結書、台灣省台南縣政府公有土地繳納（代金）土地聯單、國有耕地租
    賃契約書、台灣省台南縣政府公有耕地租賃契約書各一份附卷（詳本院卷第八九
    頁至第九六頁）可憑。然上開國有耕地承租權已於七十九年五月九日由證人丙○○私自以二十萬元之代價讓渡與被告戊○○之事實，業據證人丙○○於九十一年
    九月十六日本院調查時證述甚詳，並有讓渡書一份存卷（詳本院卷第二六頁）可
    參。是被告戊○○辯稱證人丙○○業已將向國有財產局承租之前開第二０四六號
    國有耕地承租權讓渡與伊，並由伊管理、使用該國有耕地等情，應堪採憑。
  (三)告發人丁○○雖一再指訴附圖所示Ａ舖設柏油部分為一供公眾通行之既成道路，
    並提出台南縣南化鄉○○○○路改善及整修工程」、「八十四年度農地重劃區○○路之整修及改善計劃」工程標示牌照片、「南化山莊」內之小木屋照片及台灣
    電力公司南區○○○○○路燈之函文以為佐證；另證人即告發人丁○○所有坐落
    台南縣南化鄉○○段第一０六八號土地之前手甲○○雖於九十二年一月十四日本
    院調查時到庭證稱：「（台南縣政府覆函中照片黃色部分以前有沒有路？〈提示
    〉有一條耕作用的泥土農路，大約牛車可以通過的寬度，附近耕作的人都可以出
    入，沒有鋪設水泥，是政府要來築堤防時才拓寬的，並鋪設石頭。」等語（詳本
    院卷第一一一頁）。惟查：附圖所示Ａ舖設柏油部分並非告發人所指訴上開兩工
    程之施工範圍，已如前揭(一)說明；而在「南化山莊」內之小木屋計有四戶，又係
    八十四年六月「八十四年度農地重劃區○○路之整修及改善計劃─水口農路改善
    增辦工程」施工後之八十六年左右所購置，業據告發人丁○○供述在卷，有勘驗
    筆錄在卷（詳本院卷第四八頁）可憑；另前開台灣電力公司南區○○○○○路燈
    之函文載稱：裝置路燈之時間為八十四年十一月，地點為台南縣南化鄉○○段第
    一０六六地號土地（本案為台南縣南化鄉○○段第二０四六號國有地），用途為
    果園用，有該函文影本一紙附卷（詳本院卷第六十頁）可考，經核與既成道路成
    立公用地役關係所須具備之須為不特定之公眾通行所必要，而非僅為通行之便利
    或省時及須經歷之年代久遠而未曾中斷，所謂年代久遠雖不必限定其期間，但仍
    應以時日長久，一般人無復記憶其確實之起始，僅能知其梗概之要件有間（司法
    院大法官會議釋字第四００號解釋理由書參照）。況上開小木屋又屬違章建築乙
    情，有台南縣政府九十年八月二十九日九十建商字第一二七四一九號函、台南縣
    政府南化鄉鎮市公所違章建築查報單在卷（詳九十年度偵字第六八四四號卷第三
    六頁至第三八頁）足參，告發人丁○○又於九十一年九月十六日本院調查時指訴
    ：附圖所示Ａ舖設柏油部分，為八十四年間台灣省水土保持局所開闢之道路，惟
    該路段原係「泥土路」，一下雨車輛無法通行，後來伊始舖設柏油以供通行云云
    （詳本院卷第十六頁），是苟附圖所示Ａ舖設柏油部分確係台灣省水土保持局、
    台南縣政府或南化鄉公所發包所開闢之道路者，衡情當無不舖設水泥或柏油以利
    通行之理；再者證人即本案台南縣南化鄉○○段第二０四六號國有地鄰近台南縣
    南化鄉○○段第一０六一之二土地之所有權人乙○○於九十二年一月二十一日本
    院調查時到庭證稱：「（如何出入你的土地？）我的土地後方自己有開闢道路，
    從一０六一地號土地往東北方對外出入，附近土地的人也是從後方的道路出入。
    」、「（南化山莊前面原本有無道路？）沒有。告訴人開設南化山莊時，才開闢
    道路。」等語（詳本院卷第一二七頁至第一二九頁）。基上，實難僅憑告訴人片
    面之指訴，遽予認定附圖所示Ａ舖設柏油部分確為一供公眾通行之道路。
五、綜上所述，再參以證人丙○○於九十一年九月十六日本院調查時到庭證稱：「．
    ．．七十九年我就讓渡系爭土地給被告用，我讓渡給被告時，沒有系爭道路，系
    爭道路是後來水土保持局所開闢的便道。」、「（附圖紅色部分當初是否為道路
    ？）綠色部分（按即水口農路）是南化鄉中坑村一、二鄰對外通行的主要道路，
    紅色部分（按即本判決附圖所示Ａ部分）是水土保持局作河川整治時，所開闢的
    『臨時便道』．．．。」等語（詳本院卷第十六頁、第十七頁），及前開「八十
    四年度農地重劃區○○路之整修及改善計劃─水口農路改善增辦工程」之施工範
    圍為台南縣南化鄉○○段第一０六八、第一０六七之一地號土地之交界處，以附
    圖所示Ａ舖設柏油部分通行至該施工處最為便捷乙情，足見附圖所示Ａ舖設柏油
    部分原先並非道路，僅因台南縣政府發包施作台南縣南化鄉○○段第一０六八、
    第一０六七之一地號土地交界處之擋土牆等工程時，為方便工程進行而由承包商
    私自臨時闢建之便道，要非供公眾往來通行之道路（陸路）無疑。準此，被告戊○○縱有僱請挖土機挖掘如附圖所示Ａ柏油部分等事實，仍不得以刑法第一百八
    十五條第一項之妨害公眾往來安全罪及同條第三項、第一項之未遂犯罪相繩。至
    告發人丁○○所有上開台南縣南化鄉○○段第一０六八號土地是否確為袋地、就
    周圍土地是否確有袋地通行權等情，核屬民事問題，自可另行訴訟以資確認。此
    外，復查無其他積極證據足資證明被告戊○○確有前揭公訴人指訴之犯行，揆諸
    前揭說明，即屬不能證明被告戊○○犯罪，爰依法為被告戊○○無罪判決之諭知
    ，以昭公允。
據上論斷，應依刑事訴訟法第三百零一條第一項，判決如主文。
本案經檢察官吳文政到庭執行職務。
中      華      民      國      九十二      年      三      月    六    日
                                            臺灣臺南地方法院刑事第二庭
                                                審判長法  官  侯明正
                                                      法  官  鄭燕璘
                                                      法  官  陳金虎
右正本證明與原本無異。
如不服本判決，應於判決送達後十日內，向本院提出上訴狀。
                                                      書記官  楊建新
中      華    民      國      九十二      年      三      月    六    日


司法院資訊處製作；財團法人民間司法改革基金會備份。
